【裁判字號】    98,訴,1192
【裁判日期】    990108
【裁判案由】    所有權移轉登記
【裁判全文】
臺灣士林地方法院民事判決              98年度訴字第1192號
原      告  乙○○
訴訟代理人  李志雄律師
被      告  甲○○
訴訟代理人  陳建勳律師
訴訟代理人  張弘明律師
上列當事人間請求所有權移轉登記事件，本院於民國98年12月25
日言詞辯論終結，判決如下：
    主      文
被告應將如附表所示之不動產所有權移轉登記予原告。
訴訟費用由被告負擔。
原告假執行之聲請駁回。
    事實及理由
一、原告起訴主張：
(一)、如附表所示之土地及建物（下稱系爭不動產）係原告於民國
    95年5 月8 日出資購買，經被告同意而借用被告名義登記為
    所有權人，惟系爭不動產仍由原告自己保有管理、使用、處
    分之權，被告則承諾其有依原告指示將系爭不動產移轉原告
    指定之人，並配合提供辦理系爭不動產所有權移轉登記時，
    不動產登記所有權人應出具之一切相關文件之義務。嗣於98
    年7 月25日原告欲將系爭不動產出售與訴外人穆曉雯，原告
    提前於98年7 月24日以電話通知被告，終止借名登記契約，
    請被告配合辦理系爭不動產之所有權移轉登記，詎嗣後被告
    受訴外人丙○○之指使，竟拒絕配合原告辦理系爭不動產過
    戶事宜。為此，依借名登記契約關係類推民法委任之相關規
    定，依民法第541 條第2 項或不當得利之規定提起本訴。
(二)、對被告抗辯之陳述：
 1、原告與訴外人丙○○共同投資不動產並不存在特定合作期間
    ，實則係原告選定特定之不動產後，偶發性地詢問訴外人丙
    ○○有無投資意願，若其有投資意願，在其出資後和原告成
    立合作關係，若訴外人丙○○未曾投入資金，則該不動產自
    為原告獨自出資。本件系爭不動產訴外人丙○○並無任何出
    資，且買受系爭不動產之整個過程，均係由原告接洽並由原
    告帶同被告出面以買受人身分與出賣人簽約，被告自始至終
    從未與訴外人丙○○接觸聯絡，故系爭不動產之借名登記契
    約係存在於原告與被告間，而與訴外人丙○○自始即無任何
    關係，自不可能由原告與訴外人丙○○共同委託被告借名登
    記，是本件借名契約實際上係存續在原、被告兩造之間。
 2、訴外人丙○○於96年度他調字第401 號調解程序中與原告對
    於雙方何些不動產有合作關係即存有爭議，故雙方代理人於
    該程序中形成就有合作關係之房屋縱尚未出售者仍一併協商
    分配找補之共識，但在該程序中訴外人丙○○均未提及系爭
    不動產有合作關係，且在本院96年度重訴字第378 號給付分
    配款事件審理中，訴外人丙○○曾就與原告間所有有合作關
    係之買賣不動產作整理，亦未提及系爭不動產，是可見系爭
    不動產係為原告獨資。
(三)、並聲明：1.被告應將系爭不動產所有權移轉登記予原告。2.
    原告願供擔保請准宣告假執行。
二、被告則以：
(一)、被告係訴外人丙○○之表妹，訴外人丙○○經被告而與原告
    認識，嗣自94年間起，訴外人丙○○與原告進行不動產之投
    資，即雙方先行購入具有增值潛力之不動產，加以整理、裝
    潢，平均分擔買賣價金及其他支出費用後，將不動產賣出，
    均分所得利潤而合作進行不動產之投資、買賣。其後，原告
    因需借用他人名義買受、登記為所有權人，遂向被告央求借
    用其名義予渠等2 人進行房地產買賣登記之用，被告初始仍
    有顧忌，經向訴外人丙○○詢問出借名義予渠等進行房地產
    買賣登記之用，是否安全？因訴外人丙○○向被告表示沒有
    問題，是以，被告乃同意在原告及訴外人丙○○合作期間內
    擔任其等買賣不動產之借名登記人，在此期間內原告與訴外
    人丙○○先後有門牌號碼臺北市大安區○○○路72巷7 弄5
    號、臺北市○○路200 巷77號3 樓及系爭不動產等3 筆不動
    產登記在被告名下，故被告並非僅單獨受原告1 人之委託，
    乃係受訴外人丙○○及原告之共同委任而擔任借名登記人。
    是被告既係受訴外人丙○○及原告2 人共同委託借名登記為
    系爭不動產之所有權人，則應由訴外人丙○○及原告雙方皆
    同意被告辦理系爭不動產移轉登記時被告始需配合辦理。今
    原告雖於98年7 月間，通知被告提供辦理系爭不動產過戶所
    需之相關文件，然訴外人丙○○得知後，立即來函通知被告
    ，其並不同意於其與原告間之民事爭議尚未經法院判決確定
    前，被告即依原告指示配合辦理系爭不動產所有權移轉登記
    。基此，於訴外人丙○○及原告彼此間尚未就系爭不動產應
    移轉登記予何人乙節達成共識以前，被告當不得僅憑原告1
    人之意即配合辦理系爭不動產之所有權移轉登記。
(二)、訴外人丙○○與原告合作期間，雙方為合作購買臺北市○○
    路67巷14號1 樓、楊's1 樓、臺北市○○○路○ 段277 巷4
    弄22號、臺北市○○區○○街77號及系爭不動產等5 件不動
    產，訴外人丙○○經原告告知後，曾開立票號HA0000000 、
    面額為136 萬元、付款人為中國國際商業銀行三重分行、受
    款人為乙○○之支票1 紙交付予原告，並經其提兌，復於95
    年6 月2 日匯款120 萬元予原告，共計支付256 萬元予原告
    作為前開5 件不動產合夥之暫付款，故系爭不動產確係訴外
    人丙○○與原告合夥購入，非原告獨資甚明。原告雖於95年
    9 月1 日與訴外人丙○○對帳時，聲稱臺北市○○區○○街
    77號貸款不足而需將前開256 萬元挪作購買該不動產之款項
    ，致訴外人丙○○一時未查而同意，然經訴外人丙○○嗣後
    查知前開不動產之購買價格為1,280 萬元，原告所貸得之金
    額為1,278 萬7,269 元，被告僅需支付自備款6,366 元及購
    買價格1 ％即12萬8,000 元，總計13萬4,366 元之金額，故
    訴外人丙○○實際上仍有242 萬5,634 元之暫付款投入系爭
    不動產，是本件系爭不動產仍為原告與訴外人丙○○所合資
    購買之不動產甚為明確，顯然系爭不動產係由訴外人丙○○
    及原告共同委任被告，由被告擔任系爭不動產之借名登記人
    甚明，被告自非可僅依原告之請求，即將系爭不動產之所有
    權移轉登記與原告。
(三)、被告以上開情詞資為抗辯。並聲明：1.原告之訴駁回。2.若
    受不利判決願供擔保請准免為假執行。
三、兩造不爭執之事實：
(一)、系爭不動產係借名登記在被告名下（本院卷第38至40頁）。
(二)、98年7 月30日之存證信函係訴外人丙○○寄發給原、被告兩
    造（本院卷第23至28頁）。
(三)、門牌號碼為臺北市大安區○○○路72巷7 弄5 號、臺北市○
    ○路200 巷77號3 樓之建物借名登記在被告名下。
(四)、系爭不動產之買賣合約簽約過程中訴外人丙○○並未參與（
    本院卷第149 頁背面）。
(五)、訴外人丙○○因與原告間之合作買賣不動產爭議，於96 年9
    月20日對原告起訴，經本院以96年度訴字第378 號給付分配
    款事件審理（本院卷第58頁）。
四、本院得心證之理由：
    原告主張系爭不動產係借名登記與被告名下，原告請求被告
    配合辦理系爭不動產所有權之移轉登記，借名契約關係終止
    ，被告自應依原告請求為系爭不動產所有權之移轉登記，惟
    為被告所否認，並以前開情詞置辯。是本件兩造爭執之爭點
    即為系爭不動產之借名契約關係係存在於原、被告兩造間或
    存在於原、被告及訴外人丙○○間？
(一)、按當事人主張有利於己之事實，就其事實有舉證之責任，民
    事訴訟法第277 條定有明文。又事實有常態與變態之分，其
    主張常態事實者無庸負舉證責任，反之，主張變態事實者，
    則須就其所主張之事實負舉證責任（最高法院86年臺上字第
    891 號判決參照）。次按借名契約，顧名思義，係指當事人
    約定，一方（借名者）經他方（出名者）同意，而就屬於一
    方現在或將來之財產，以他方之名義，登記為所有人或其他
    權利人，但無使他方取得實質所有權或其他權利之意思。而
    在現行法制下，借名契約乃無名契約，依私法自治原則，當
    事人基於特定目的而訂立借名契約，如未違反強制規定或公
    序良俗，當非法所不許。次按，倘權利人僅以其購買之不動
    產，名義上登記於他人名下，該他人自始未負責管理、處分
    ，而將該不動產之管理、使用、處分悉由權利人自行為之，
    即係側重於權利人與該他人間信任關係之純粹「借名登記」
    契約，苟其內容不違反強行規定或公序良俗者，該「借名登
    記」之無名契約，在性質上應與委任契約同視，除契約內容
    另有約定外，自可類推適用民法上有關委任契約之相關規定
    （最高法院94年度臺上字第953 號判決參照）。故所謂借名
    契約係就特定財產，由出名者就該財產是否借用名義與借名
    者個別約定，為借名契約之常態，否則豈非在特定期間內出
    名者就借名者之請求皆有出具名義義務而全無拒絕之權利，
    此與雙方間強調信任關係，且委任契約係為特定事務處理之
    常情皆不符合，故被告若認雙方有就特定期間合作關係，自
    應就此變態事實負舉證責任。
(二)、被告雖抗辯係受原告及訴外人丙○○共同委任在其等合作期
    間擔任借名登記人，故系爭不動產在原告及訴外人丙○○皆
    同意辦理移轉前，自無配合辦理系爭不動產所有權移轉登記
    之義務等語，原告否認被告與原告及訴外人丙○○存有合作
    期間，原告與丙○○間是針對個別不動產決定是否合作或獨
    資投資，並非如合夥事業之當然合作關係，證人丙○○亦證
    稱係針對個別不動產決定是否為合作關係，是原告與丙○○
    間並無所謂「合作期間」或「合夥事業」，是無被告辯稱之
    「概括之借名契約關係」存在，是先前臺北市○○○路、士
    東路二件不動產標的之借名契約存在於何人之間，與本件訴
    訟標的無關。
(三)、被告於開庭時陳稱：從94年上半年的時候，原告就主動問我
    可不可以提供名義讓她買賣不動產時作登記，事後有打電話
    給丙○○確認安全性，之後就同意借名給他們2 人，借名期
    間總共有3 個案件，分別是光復南路、士東路及本件，原告
    和丙○○合作的情形並不清楚，但在買賣過程中，都是原告
    與伊接洽，如果房屋出售後，伊會打電話給丙○○，因為要
    交付證件給他們，本件在買受之前並沒有確認是否原告與丙
    ○○合作之標的，不過還沒有買之前就先和丙○○討論過房
    屋裝修之相關事宜，買完本件標的後，丙○○有說這個案件
    不是伊裝潢的等語（本院卷209 至212 頁）。原告則稱：伊
    直接跟被告說要借用的名字登記不動產，一件標的3 萬元，
    因為伊還有跟其他人合作，沒有告訴被告說是跟誰合作等語
    。而丙○○證稱與原告之合作關係，挑選投資標的、與仲介
    洽談、借名登記之人頭均由原告負責，伊只負責裝修等語。
    基上可知，就系爭不動產借名契約係由原告與借名之人頭接
    洽，原告當初與被告接洽之時，並未提及與丙○○另有合作
    關係，而非由原告與訴外人丙○○共同向被告為借名登記契
    約之委託，是向被告借用名義登記為不動產所有權人而成立
    借名契約者應為原告，而與訴外人丙○○無關。
(四)、被告雖抗辯因訴外人丙○○一再陳稱本件係其與原告合作之
    不動產，非為原告獨資，故無法將系爭不動產所有權移轉與
    原告云云。查，證人丙○○於開庭時雖證稱：明德路67巷14
    號1 樓、中山北路6 段277 巷4 弄22號、楊's1 樓、寶清街
    77號及系爭不動產是伊與原告合作之不動產，當初原告口頭
    告知要支付256 萬元之暫付款，伊有簽發支票及匯款給原告
    ，於95年9 月1 日與原告對帳時，原告告知因臺北市○○區
    ○○街77號之房屋貸款成數不足，故將256 萬元改投入該不
    動產，嗣後伊在96年度重訴字第378 號案件始知臺北市○○
    區○○街77號之貸款成數應足夠，故伊應該仍有暫付款投入
    在系爭不動產，系爭不動產應為伊與原告合夥之不動產等語
    （本院卷第149 頁背面至15 3頁背面），並提出房屋進出紀
    錄表1 紙（本院卷第139 頁）為證。惟契約於兩造當事人意
    思表示一致時即為成立，是本件借名契約成立於何人之間，
    應以契約成立時之情狀為認定，不能以嗣後資金之流向回溯
    變更先前之契約關係。原告主張與丙○○並無合作期間，係
    原告先行選定投資標的後，詢問丙○○是否有投資意願，丙
    ○○有投資意願則負擔出資額後成立合作關係，若未曾詢問
    丙○○或丙○○無意投資，則為原告獨資投資，而證人丙○
    ○對於與原告間對於合作之標的如何認定，先是陳述合作之
    標的在一開始即決定，款項是事後再結清；嗣後又改稱買賣
    之初無法決定，要在交屋之後才會決定是合作還是獨資，雙
    方再結清金額等語。是丙○○對於如何認定合作關係之陳述
    即有不一。惟查，訴外人丙○○於98年7 月30日發函與原、
    被告兩造，指示被告在其與原告間之民事爭議尚未經法院判
    決確定前，非可依原告指示配合辦理系爭不動產所有權移轉
    登記，然觀該存證信函之內容稱「據本人認知如附表1 所示
    之11筆房地，即為本人與乙○○循合作模式共同購入之物件
    ，此除雙方合夥進出記錄表內由乙○○小姐親筆記錄之會算
    資料可稽外，亦有本人依上揭記錄表之會帳結果，‧‧‧附
    表3 所示不動產（即系爭不動產）則係乙○○小姐『獨資購
    入』，並指定登記於甲○○小姐名下‧‧‧詎知，於本人對
    乙○○小姐提起民事給付分配款訴訟‧‧‧之程序中，乙○
    ○小姐竟否認附表1 所示11筆房地為雙方所購入、附表2 所
    示不動產為本人獨資購入之事實，而，乙○○小姐對於雙方
    間就附表1 所示物件是否存有合作關係、附表2 所示不動產
    所示不動產為本人獨資購入之事實既然否認，則對於合作期
    間取得附表1 、2 、3 所示物件中，何物件係屬雙方合作物
    件？何物件係屬各自獨立出資購入？即存有疑義未解。因此
    本人對於附表3 所示物件究竟是否係由乙○○小姐獨資購入
    之認知亦因此生有疑慮。」（本院卷第23頁、第24頁），經
    詢問丙○○，丙○○表示當時原告表示伊投資的錢全部挪到
    寶清街的不動產上，所以認為系爭不動產未投資，到訴訟時
    才發現原告告知並非事實，因為寶清街貸款足夠，所以伊支
    出款項即包括系爭不動產等語。可見95年9 月1 日對帳及至
    98年7 月30日前，丙○○仍認為系爭不動產係由原告獨資購
    買，而丙○○對原告提起本院96年度重訴字第378 號給付分
    配款事件，數次整理其與原告間所有爭議之不動產（包括出
    售及未出售），惟從未提及本件不動產為兩人合作，有丙○
    ○於前揭事件審理中所提出之調查證據聲請狀及買賣房屋資
    料細項表、雙方合作房屋資料統計表（本院卷第65至70頁、
    第170 頁、第172 頁至第173 頁）在卷足憑，亦即丙○○於
    前開案件起訴至98年本院調卷之前，從未主張系爭不動產為
    兩造合資之不動產，是丙○○於95年間既不認為有出資投資
    系爭不動產，且丙○○從未參與買賣洽談及借用人頭過程，
    焉會共同與原告向被告表示就系爭不動產成立借名登記契約
    ，此乃邏輯倒置之推論，有違事理之常。況且，丙○○於存
    證信函提及合作之不動產均有會算資料，系爭不動產均未提
    出任何雙方會算資料供參，而丙○○提出之被證7 房屋進出
    記錄表（本院卷第139 頁）為伊指示其會計製作，並無原告
    確認於其上，其單方面製作之文書證明力不足，況且，被證
    7 上「明德路67巷14號1 樓、中山北路6 段277 巷4 弄22號
    、楊's1 樓、系爭不動產」記載256 萬元，「寶清街77號」
    記載136 萬元，與丙○○證述亦不相吻合，難認被證7 之記
    載為真實。再查，丙○○所謂出資256 萬元投資明德路67巷
    14號1 樓、中山北路6 段277 巷4 弄22號、楊's 1樓、寶清
    街77號及系爭不動產云云。被告主張丙○○以開立票號
    HA0000000 、面額為136 萬元、付款人為中國國際商業銀行
    三重分行、受款人為乙○○之支票1 紙及95年6 月2 日匯款
    120 萬元予原告作為支付前開5 件不動產物件之暫付款，然
    此為原告所否認，並主張該256 萬元係作為臺北市○○區○
    ○街77號之買賣價金，並提出臺北市○○區○○街77號之買
    賣契約書1 份及所附之支票2 紙（本院卷第174 至178 頁）
    為證，從臺北市○○區○○街77號之買賣契約書簽約款：95
    年5 月30日支付二張支票，共256 萬元，1 張面額為136 萬
    元，1 張為120 萬元（見本院卷第176 頁）可知，訴外人丙
    ○○所開立之前揭支票及所匯之120 萬元確實作為支付前揭
    不動產之買賣價金簽約金，是訴外人丙○○支付與原告之金
    額既果作為購買寶清街房屋之買賣價金，訴外人丙○○陳稱
    前開金額仍可作為系爭不動產暫付款項之情，即非可採。又
    查，系爭不動產買賣之價金及貸款，係由原告帳戶轉帳至履
    約專戶安信建築經理股份有限公司帳戶內、從原告帳戶轉帳
    到被告帳戶或原告簽發支票存入被告帳戶內，有原告提出之
    存款憑單、原告名義之玉山銀行存摺內頁、原告名義之中國
    國際商業銀行存摺內頁影本、新竹國際商業銀行存摺、張道
    真、方振洲存摺內頁、被告交通銀行、兆豐國際商業銀行存
    摺內頁（本院卷第90頁以下），丙○○所謂出資256 萬元是
    否與系爭不動產有關連，反而未見證明。至於原告是否挪用
    寶清街之貸款，乃原告與丙○○間之糾紛，不影響系爭不動
    產借名契約之成立。足見訴外人丙○○係因與原告就其他合
    作之不動產仍有分配款項爭議未決，故商請被告在渠等爭議
    解決前暫勿將系爭不動產所有權移轉登記與原告，丙○○與
    被告間就系爭不動產並無借名登記契約關係，應可認定。
(五)、綜上，系爭不動產之借名契約當係存在於原、被告兩造間，
    與訴外人丙○○無涉，故被告前揭抗辯，非有理由，不足採
    信。
五、系爭不動產既係由原告向被告借用名義登記為所有權人，則
    借名契約自存在於原、被告間，從而，原告請求被告辦理移
    轉登記即有終止借名契約之意，其主張類推適用委任之法律
    關係，訴請被告將系爭不動產所有權移轉登記予原告，為有
    理由，應予准許。至於原告另主張選擇合併之不當得利請求
    權，因其前揭主張業獲勝訴，毋庸再就該部分為審酌，附此
    敘明。
六、按命為移轉登記之判決，其內容係命債務人為一定之意思表
    示，依強制執行法第130 條之規定，自判決確定時，即視為
    已為該意思表示。此際，地政機關即應本於判決為移轉登記
    ，此項登記，係國家機關本於判決為強制執行以外之行為，
    依其性質，須待判決確定後始能為之，於判決確定前，殊無
    強制執行以外之執行可言，自無宣告假執行之餘地，是原告
    聲請本院對移轉登記之勝訴判決為假執行，與法不符，不應
    准許，自應駁回。
七、本件判決基礎俱已臻明確，兩造其餘攻防方法及訴訟資料經
    本院審酌後，核與判決不生影響，無逐一論駁之必要，併此
    敘明。
八、訴訟費用負擔之依據：民事訴訟法第78條。
中    華    民    國    99    年    1     月    8     日
                  民事第二庭  法  官  絲鈺雲
以上正本證明與原本無異。
如對本判決上訴，應於判決送達後20日內向本院提出上訴狀。
中    華    民    國    99    年    1     月    13    日
                              書記官  林玫熹
附表：
一、土地部分：
┌──┬───────────┬──┬────┬────┬───┐
│編號│土地坐落              │地目│面積    │權利範圍│ 備註 │
├──┼───────────┼──┼────┼────┼───┤
│ 1  │臺北市○○區○○段1 小│建  │1682.65 │1 萬分之│      │
│    │段752地號             │    │平方公尺│242     │      │
└──┴───────────┴──┴────┴────┴───┘
二、建物部分：
┌──┬────┬─────┬─────┬─────┬─────┐
│編號│基地坐落│ 門牌號碼 │ 建物面積 │ 權利範圍 │ 備註     │
│    │建號    │          │          │          │          │
├──┼────┼─────┼─────┼─────┼─────┤
│ 1  │臺北市士│臺北市士林│主建物141.│全部      │含共有部分│
│    │林區天玉│區○○○路│19平方公尺│          │天玉段1 小│
│    │段1 小段│7 段219 巷│附屬建物16│          │段10052 建│
│    │752地號 │16之7號   │.20 平方公│          │號、面積12│
│    │        │          │尺        │          │20.73 平方│
│    │10037   │          │          │          │公尺、權利│
│    │        │          │          │          │範圍1 萬分│
│    │        │          │          │          │之242     │
├──┼────┼─────┼─────┼─────┼─────┤
│ 2  │同上    │臺北市士林│1500.82 平│49分之1   │          │
│    │10051   │區○○○路│方公尺    │          │          │
│    │        │7 段219巷1│          │          │          │
│    │        │6 號、16  │          │          │          │
│    │        │之6號 、16│          │          │          │
│    │        │之7 號、16│          │          │          │
│    │        │8 號、16之│          │          │          │
│    │        │9 號、16之│          │          │          │
│    │        │10號、16之│          │          │          │
│    │        │11號地下1 │          │          │          │
│    │        │、2 層    │          │          │          │
└──┴────┴─────┴─────┴─────┴─────┘

司法院資訊處製作；財團法人民間司法改革基金會備份。
